---
title: "series temporelles"
author: "Yonel PETIT-HOMME"
date: "`r format(Sys.Date())`"
output: github_document
---

```{r setup, include=FALSE}
knitr::opts_chunk$set(echo = TRUE)
```


# Introduction

Une série temporelle (ou une série chronologique) est définit 
comme des données liées au temps. Cet indice temps peut être de différent ordre de 
grandeur comme la seconde,  la minute, l'heure, le jour, l'année etc..[Notes de cours GAA-7007, 2019](https://essicolo.github.io/ecologie-mathematique-R/chapitre-git.html).

Ces données peuvent être de différents types par exemple: des données météorologiques, de recencesement de population, des données sur la vente d'un produit quelconque dans une entreprise etc.

Parfois pour des raisons économiques et autres, l'analyse de ces données ainsi que des prévisions se revèlent souvent très importantes car elles servent généralement à prendre des décisions pour le futur.

Ainsi, ce présent travail s'inscrit dans un objectif d'apprentissage de la manipulation des données chronologiques. Il consiste principalement à créer une série temporelle, effectuer une modélisation et projeter la prévision pour effectuer des analyses sur la perfomance d'un modèle et de la prévision.


# Analyses des données

## présntation des données 

Les données utilisées dans ce travail représentent les moyennes des mesures mensuelles de CO2 atmosphérique en ppm-volume collectées au Mauna Loa Observatory à Hawaii de mars 1958 à juillet 2001, inclusivement.


## Chargement de package 


```{r}
library(tidyverse)
library(lubridate)
library("forecast")
```

### Importation des données
 
```{r}
hawai_import <- read.csv("hawai.csv", encoding = "UTF-8")
```
 
### Créons d'une nouvelle variable `Date` et exportation de du jeu données

```{r}
hawai_import <- hawai_import %>%
  mutate(Date = date_decimal(hawai_import$time))
```

```{r}
write.csv(hawai_import, "hawai_import.csv")
```

La fonction `date_decimal` du package `lubridate` permet de transformer les décimaux en date, format "POSIXct".

**Voyons la structure du jeu de données**

```{r}
str(hawai_import)

any(is.na(hawai_import)) # pas de valeurs manquantes
```

### Visualisation des mesures mensuelles de co2 atmosphérique

```{r}
ggplot(data = hawai_import, mapping = aes(x = Date, y = CO2)) +
  geom_line() + 
  ylab("mesures mensuelles de CO2 atmosphérique") 
```

On observe une augmentation de CO2 dans le temps, avec des cycles visiblement réguliers.

# 1- Création de séries temporelles du CO2 à partir du jeu de données hawai_import

Nous allons utiliser la fonction `ts` du package de base en R

```{r}
hawai_import_ts <- ts(hawai_import %>% select(-c(Date, time)),
                    start = c(hawai_import$Date[1] %>% year(), 3),
                    frequency = 12)
```


**Jeu de données de mars 1958 à juillet 2001 comme mentionné dans le libellé**

```{r}
hawai_import_ts <- window(hawai_import_ts, start= c(1958, 3), end = c(2001, 7))
length(hawai_import_ts)
```

```{r}
inherits(hawai_import_ts, "ts")# format Times-Series 
```

Avec la fonction `inherits`, on vérifie la classe de l'objet hawai_import_ts



**Essayons de filtrer les 10 premières années de la série temporelle avec la fonction `window `et visualisation avec la fonction `autoplot`**.

```{r}
hawai_import_ts_10 <- window(hawai_import_ts, start= c(1958, 3), end = c(1968, 3))
autoplot(hawai_import_ts_10)
```


**Extraction des premiers éléments de la série correspondant à l'année 1958**

```{r}
head(hawai_import_ts_10, 10) 
```



## Visualisation entière de la séries avec `autoplot`

```{r}
autoplot(hawai_import_ts)
```

Pour créer la série temporelle, on a juste consideré la colonne de mesure mensuelle
de CO2 en excluant les colonnes de date.


## visualisation sur un graphique polaire des premières annnées de la série

```{r}
ggP <- ggseasonplot(hawai_import_ts_10, polar = TRUE) + ggtitle("")
ggP
```

On voit très bien sur la graphique ci-dessus que la concentration CO2 Augmente au fil du temps.

Chaque cycle correspond à une année.



# 2- Sépation de la série en partie d'entrainement (environ 70% des données) et en parties test

```{r}
n <- length(hawai_import_ts)
n     # nombre total d'observation
ntrain <- n*0.7
ntrain    # nombre d'observation des données test
```

```{r}
hawai_import$Date[ntrain] %>% year()  # l'année qui termine la serie d'entrainement
```

```{r}
hawai_import$Date[ntrain] %>% year() 
```

```{r}
hawai_import_ts_train <- window(hawai_import_ts, start= c(1958, 3), end = c(1988, 7))
hawai_import_ts_train # 70% environ des donnees
length(hawai_import_ts_train) 
hawai_import_ts_test <- window(hawai_import_ts, start= c(1988, 8))
hawai_import_ts_test  # 30% des donnees
length(hawai_import_ts_test) 
```



**Petite vérification**

```{r}
(length(hawai_import_ts_test) + length(hawai_import_ts_train)) == length(hawai_import_ts)
```


Donc la série est séparée en partie d'entrainement et en partie test


# 3- Création d'un modèle `ETS` sur les données d'entrainement, puis projection de la prévision de CO2 atmosphérique pour comparer aux données test

## Le modèle `ETS`

```{r}
hawai_import_ets <- hawai_import_ts_train %>%
  forecast::ets()

hawai_import_ets
```

On obtient un modèle de type ETS(M,Ad,M), c'est-à-dire d'erreur de type  multiplicative (M), de tendance additive (A) et de saison de type multiplicative (M).

Un modèle non stationnaire c'est-à-dire avec présence de tendance et saisonnalité


## Visualisation de l'évolution des différentes composantes du modèle

```{r}
hawai_import_ets %>% autoplot()
```



**Présentons un sommaire plus detaillé des résultats du modèle**

```{r}
summary(hawai_import_ets)
```

On voit que le modèle présente un bon ajustement aux données d'entrainement 
avec surtout une valeur de  MASE = 0.2059554, très proche de zéro.
Par contre cela n'indique pas que le modèle prédira correctement.


## Projection de la prévision avec la fonction `forecast`

```{r}
hawai_import_prev <- hawai_import_ets %>% forecast(12*13)
hawai_import_prev %>% autoplot() +
  autolayer(hawai_import_ts_test, color = rgb(1, 0, 1, 0.6))+
  xlab("Time") +
  ylab("Mesures mensuelles atmospherique de CO2")
```

Le modèle parait être pas fiable car on observe une tendance de la baisse de CO2  sur le graphique contrairement à ce que nous montre les données test en rouge.


# 4- Analyse de résidus du modèle ETS

```{r}
checkresiduals(hawai_import_ets)
```

Avec une valeur de p-value = 1.216e-07, il est peu probable que les résidus forment un bruit blanc.

Il semble qu'il y a une certaine corrélation dans les résidus en regardant le graphique d'autocorrélation, ce qui devrait être évité.

Aussi en regardant le graphique de la distribution des résidus, on remarque la présence de valeurs aberrantes et les données semblent ne pas distribuer normalement.



Faisons également l'analyse de l'exactitude du modèle sur la prévision avec la fonction forecast::accuracy() qui détecte de manière automatique la série d'entrainement de celle de test.

```{r}
accuracy(hawai_import_prev, hawai_import_ts)
```

Le modèle semble ne se comporte pas bien suivant les valeurs des paramètres obtenues pour l'ensemble de test, surtout en se basant sur la valeur de **MASE = 4.8247256**  très eloignée de zéro indiquant une mauvaise prévision du modèle.


Donc, un modèle présentant un bon ajustement aux données d'entrainement ne permet pas toujours de bonne prédiction.

C'est ce qu'on constate ici.

# 5- Les commentaires

On peut dire que le modèle n'est pas fiable.

on pourrait améliorer le modèle en appliquant un autre méthode qui conviendrait le mieux comme ARIMA par exwemple.

**Essayons la methode arima sur la série

```{r}
hawai_import_arima <- hawai_import_ts_train %>%
  auto.arima()


summary(hawai_import_arima) # sommaire
```

**Prévision avec le modèle ARIMA**

```{r}
hawai_import_arima_prev <- hawai_import_arima %>% forecast(12*13)
hawai_import_arima_prev %>% autoplot() +
  xlab("Time") +
  ylab("Mesures mensuelles atmospherique de CO2")
```



**Analysons les résidus maintenant**

```{r}
checkresiduals(hawai_import_arima)
```

Maintenant, on obtient un meilleur modèle avec la méthode arima.

Donc on peut dire que celle-ci correspond mieux aux données.

On voit que le modèle `ARIMA(1,1,1)(2,1,2)[12]` détecte et fournit la composante saisonnière et la valeur [12] représente le nombre de saison. 


**Maintenant, voyons l'exactitude de la prévision du modèle  ARIMA**

```{r}
accuracy(hawai_import_arima_prev, hawai_import_ts)
```

L'analyse de l'exactitude de la prévision nous donne des valeurs de paramètres plus acceptables pour les données de test.
On obtient maintenant une valeur de **MASE = 1.1869628** pour les données qui est meilleure maintenant comparativement à celle (MASE = 4.8247256) obtenue avec le modèle `ets`.

#conclusion
Dans ce travail, nous avons procecé à l’analyse d’une série, produire un modèle sur celle-ci et effecuer des commentires sur sa prevision. un modèle ets a été créé sur la série dont les résultats montrent sa non fiabilité a prédire sur les données de test. un modele arima a été appliqué sur les données et les résultats se revelent meilleur que ceux de l’ets.

Donc, le modèle malgré son bon ajustement sur les données d’entrainement n,a permis pas une bonne prédiction.



